【裁判字號】    92,上訴,1078
【裁判日期】    920725
【裁判案由】    偽造文書等
【裁判全文】
臺灣高等法院高雄分院刑事判決                  九十二年度上訴字第一七八號
    上  訴  人  臺灣高雄地方法院檢察署檢察官
    上  訴  人
    即  被  告  丁○○
    選任辯護人  張文雪律師
                許銘春律師
右上訴人因偽造文書等案件，不服臺灣高雄地方法院九十年度訴字第二一五一號中華
民國九十二年三月二十七日第一審判決（起訴案號：臺灣高雄地方法院檢察署八十九
年度偵字第二四○二五號、第二八二六五號、九十年度偵字第三二八六號），提起上
訴，本院判決如左：
      主  文
上訴駁回。
      事  實
一、鄭光洲（由原審另行審結）意圖為自己不法之所有，於民國八十八年十月間某日
    ，在高雄市○鎮區○○街五十九號住處，竊取其妹戊○○所有之印章一枚及太平
    洋崇光百貨股份有限公司（以下簡稱太平洋百貨公司）消費記帳卡（卡號000
    0000000號）一張，得手後，鄭光洲旋在上開住處內，將上開太平洋百貨
    公司消費記帳卡一張交予知情之女友丁○○收受。彼二人即共同基於意圖為自己
    不法之所有及行使偽造私文書之概括犯意聯絡，先於八十九年十二月二十八日，
    共同持上開消費記帳卡，至高雄市前鎮區○○○路二一五號太平洋百貨公司高雄
    分公司，由丁○○佯為上開消費記帳卡之所有人，刷卡以分期付款方式購買附表
    所示編號(一)價值新台幣（下同）二萬三千一百八十二元之金飾，並偽簽「戊○○
    」之署名於分期付款約定書之申請人簽名欄上，持以行使交付予該公司職員甲○○，使之不疑有詐，陷於錯誤，因而交付前揭金飾，足以生損害於蔡青宜本人及
    太平洋百貨公司，得手後，鄭光洲將金飾變賣得款花用；復於附表所示編號(二)至
    (十一)之時間，連續在太平洋百貨公司高雄分公司，由丁○○持上開消費記帳卡，佯
    為該消費記帳卡所有人，刷卡購買附表所示之物品，並於附表所示編號(二)至(十一)之
    消費簽帳單上偽造「戊○○」之署名（簽帳單均為一式二聯複寫），而偽造「戊○○」名義屬於私文書性質之簽帳單，足生損害於戊○○及太平洋百貨公司對於
    消費記帳卡管理之正確性；偽造完成後均持以行使交付太平洋百貨公司之職員，
    使之陷於錯誤，以為前開偽造之簽帳單即為持卡人戊○○本人已確認消費如簽帳
    單所載之金額，並同意依照消費記帳卡使用規定付款，而允其簽帳消費，並交付
    如附表所示編號(二)至(十一)金額之財物予丁○○及鄭光洲，足以生損害於戊○○及太
    平洋百貨公司（消費時間、詐購商品、刷卡金額，均詳如附表所示），嗣因太平
    洋百貨公司通知戊○○繳款，始知悉上情。
二、案經戊○○訴由臺灣高雄地方法院檢察署檢察官偵查起訴。
      理  由
一、訊據上訴人即被告丁○○固不否認於右揭時、地持告訴人蔡青宜所有之上開消費
    記帳卡刷卡購物，並在分期付款約定書之申請人欄及簽帳單簽名欄上簽寫「戊○○」之署名之事實，惟矢口否認有何詐欺取財及行使偽造私文書之犯行，辯稱：
    戊○○自八十七年起陸續向伊借款十餘次，每次幾千元，共計十幾萬元，因戊○○無力清償借款，遂於八十八年十月下旬某日，在其福祥街住處，將上開消費記
    帳卡交予伊使用，再由戊○○繳交卡費以清償借款，又伊持上開消費記帳卡以分
    期付款方式購買金飾時，有以電話聯絡戊○○，並由戊○○提供其年籍、記帳卡
    聯絡人姓名等資料供百貨公司之職員核對云云。
二、惟查：
  (一)告訴人戊○○於八十七年三月三十日向太平洋百貨公司申請消費記帳卡，經上開
    公司核准後並於八十七年四月間通知戊○○由其本人或委託他人持雙方證件至太
    平洋公司高雄分公司領取等情，有太平洋百貨公司九十一年三月七日太平洋崇光
    百貨字第○○○一號函附消費記帳卡申請書、戊○○身分證影本及薪資單各一份
    在卷可稽（見原審卷第九一至九三頁），足見上開消費記帳卡確係戊○○所有無
    疑。
  (二)告訴人戊○○並未向被告丁○○借款，亦未將上開消費記帳卡交予被告使用等情
    ，迭據告訴人戊○○指陳甚詳，雖被告丁○○辯稱戊○○曾向其借款十餘次，共
    計十餘萬元云云，並舉證人乙○○到庭證稱：「我認識被告母親，大概是八十七
    年九、十月份的時候，戊○○的母親欠我會錢，欠我四十幾會元，我去她家催討
    ，才認識丁○○的母親，因為她也有去催討欠款，戊○○也有欠我們的會錢，後
    來丁○○的母親有提到丁○○最傻，戊○○有欠丁○○母親的錢，丁○○還把錢
    借給她。」、「當時戊○○有在場，對丁○○母親的陳述沒有否認。」云云（見
    本院九十二年七月八日訊問筆錄），惟為告訴人戊○○所否認，並陳稱：我記得
    乙○○有到我家，但不知是為何事，事後她曾經告我欠她互助會的錢，但不起訴
    ，她沒有和丁○○的母親到我家去催討債務等語（見本院九十二年七月八日訊問
    筆錄），另提出臺灣高雄地方法院檢察署八十九年度偵緝字第一一○六號不起訴
    處分書一份附卷為佐，參酌證人乙○○上開證稱被告丁○○有借錢給告訴人戊○○之證言，係傳聞自被告丁○○母親之陳述，並非其本人親自見聞之事實，且於
    本院調查時亦坦稱：「對於戊○○借錢的數額及用途都不知道。」等語（見本院
    九十二年七月八日訊問筆錄），顯不能以其傳聞自他人之陳述，遽為告訴人戊○○確有向被告丁○○借款之認定，況其與告訴人戊○○又有上開互助會之債務糾
    紛而涉訟，彼此利害關係對立，益難以其傳聞證言執為被告丁○○有利認定之依
    據。
  (三)又共同被告鄭光洲於原審調查時已供稱：我在八十八年十月中某日，在福祥街五
    十九號住處，偷得我妹妹戊○○之太平洋百貨公司消費記帳卡及印章後，在上開
    住處將消費記帳卡交給丁○○，當時她剛下班來找我；我有陪丁○○持戊○○之
    消費記帳卡去太平洋百貨公司高雄分公司購買金飾等物，並將購來之金飾變現花
    用，因為丁○○要幫她母親出會錢；丁○○知道消費記帳卡是我偷來的等語甚詳
    （見原審卷第一二八至一三一頁），足見被告丁○○辯稱是告訴人戊○○將消費
    記帳卡交給伊使用抵債云云，已無足取。被告丁○○雖辯稱因共同被告鄭光洲知
    道伊結婚，心有不甘，所以才陷害伊云云。並舉證人即其同事丙○○到庭陳稱：
    「我從八十八年八月到九十年五月，這一段時間被告都和我一起任職於環宏公司
    ，我是擔任會計，每天都有接到鄭光洲打來要找丁○○的電話，因為我兼總機，
    每次丁○○都會轉述一些話給我聽，丁○○曾經提起鄭光洲打電話要求見面，蔡
    淑要他先將欠她母親的錢還清再說，而且鄭光洲打電話來的口氣不善，鄭光洲曾
    經到公司外面要堵丁○○，丁○○還說他曾經開車要追撞她。」、「丁○○說他
    曾經有講一些警告的語氣，我是八十九年二、三月接任總機以後才聽到丁○○轉
    述這些話給我聽。」等語（見本院九十二年七月八日訊問筆錄），惟觀上開證人
    丙○○之證言大部分亦係傳聞自被告丁○○之轉述，並非自己親自之見聞，是否
    屬實，已難憑信，且亦無法從其上開證言逕推論共同被告鄭光洲即有故意設詞誣
    陷被告丁○○之情形；參酌共同被告鄭光洲上開不利於己之自白，並非將責任完
    全推給被告丁○○，縱認其與被告丁○○事後感情不睦，儘可將罪責完全推諉被
    告丁○○，又何須自承竊盜及共同行使偽造私文書之罪責？是被告丁○○所辯，
    核與常情有違，尚難採信；況被告丁○○於原審亦坦稱：係在八十八年十月下旬
    某日晚上六、七點在告訴人福祥街住處拿到該消費記帳卡等語（見原審卷第五五
    頁），核與共同被告鄭光洲供稱交付該消費記帳卡之時間、地點，均相符合，益
    徵共同被告鄭光洲所述上情，應非虛詞。
  (四)另被告丁○○持上開消費記帳卡至太平百貨公司，冒用告訴人戊○○名義以分期
    付款方式刷卡購買金飾時，該公司經辦人員只告知持卡人分期付款需付手續費，
    並未詢問核對持卡人之年籍及聯絡人等資料乙節，已據太平洋百貨公司以九十一
    年十二月二十六日太平洋崇光百貨字第○○○五號函覆原審在卷可憑（見原審卷
    第二五八頁），證人即該公司經辦員甲○○亦到庭結稱：「（問：提示分期付款
    約定書是否妳銷售的？）是的，是她（指被告）到櫃台買東西，買完後再到十三
    樓服務中心辦理分期付款的買賣。」、「（問：辦理分期付款買賣需要什麼手續
    ？）要有記帳卡、簽帳單、該物的發票。」、「（問：有無核對程序？）只有要
    求申請人要填寫分期付款約定書，然後核對記帳卡與申請人的簽名。」、「（問
    ：在辦理分期付款是否會先知會記帳卡的申請人？）我們只有確認是否是本人，
    如果是本人的話就不會去確認。」等語甚明（見本院九十二年七月八日訊問筆錄
    ），被告丁○○亦承稱：當時辦理分期的人確實有問我戊○○的年籍資料，因為
    申請人我是填戊○○等語（見本院九十二年六月二十六日訊問筆錄），足證被告
    丁○○確有冒用戊○○名義申辦購買金飾分期付款之手續無訛。又觀被告丁○○
    於上開分期付款約定書上係冒名「戊○○」為申請人，惟聯絡電話則填載共同被
    告鄭光洲所有之0000000000號行動電話，此為被告丁○○所不否認，
    並有該分期付款約定書附卷可考（見九十年度偵字第三二八六號卷第二十頁），
    倘告訴人戊○○確有交付該消費記帳卡供被告丁○○購物抵債，被告丁○○又以
    戊○○名義申辦購買金飾之分期付款買賣，衡情自應填載告訴人戊○○之聯絡電
    話，使其有付款之心理準備，豈有反而填寫當時男友鄭光洲之行動電話以供聯絡
    之理？再者，若被告丁○○果欲以刷卡消費方式抵銷告訴人戊○○所積欠之十餘
    萬元借款，則對其刷卡消費之金額應知悉甚詳，豈有於偵查及原審中忽稱以上開
    消費記帳卡消費約六、七萬元（見九十年度偵字第三二八六號卷第一二頁），忽
    稱約消費三萬多元（見原審卷第五六頁），後又改稱約消費五、六萬元等語之理
    （見原審卷第三一六頁）？且又自承於債權尚未抵銷完畢前，已將該消費記帳卡
    自行銷毀，所為核與常理有違，實難令人信其所辯為可採。
  (五)至被告選任辯護人雖辯稱上開消費記帳卡八十八年十二月份之消費款四千零五十
    七元有去繳納，依一般消費帳單之寄送方式，均係向申請人之住所送達，故告訴
    人戊○○不可能不知有該消費帳單之情事，並可能係由其繳費云云。然告訴人戊○○堅稱未收過上開消費帳單，亦未繳交該消費款等語，而據太平洋百貨公司函
    覆原審載稱：該記帳卡八十八年十二月繳納資料，只是表達由中國信託銀行以現
    金代收此帳款；記帳卡繳款通知單寄送地址為高雄市○鎮區○○街五十九號；繳
    款單資料係由中國信託銀行保管，本公司無此資料也不知是在中國信託銀行何分
    行繳納等語，有該公司九十一年七月十日太平洋崇光百貨字第○○○三號、九十
    一年七月十日太平洋崇光百貨字第○○○五號函各一份在卷可參（見原審卷第二
    二二、二五八頁），是該消費款既係以現金繳納，繳款人只須持消費帳單即可繳
    款，應無從查知繳款人為何人，被告選任辯護人聲請向中國信託銀行查詢所有分
    行該消費款係由何人繳納，顯無必要，附此敘明。又前開消費帳單之地址雖為告
    訴人戊○○之住處，但被告丁○○當時因與戊○○之兄鄭光洲為男女朋友，常在
    該處出入，告訴人戊○○更陳稱被告丁○○持有該處之鑰匙等語（見原審卷第五
    八頁），且被告丁○○亦坦稱該消費記帳卡係在告訴人戊○○福祥街之住處取得
    等情，足徵上開消費帳單送達時，非必即由告訴人戊○○收受，並持以繳款，被
    告選任辯護人所陳上情，尚嫌無據，亦難執為被告丁○○有利之認定。
  (六)此外，復有偽造「戊○○」署名之太平洋百貨公司消費記帳簽帳單十紙、記帳卡
    消費資料二紙及分期付款約定書一紙附卷為佐（見九十年度偵字第三二八六號卷
    第十九、二十頁及原審卷第二五九、二六○頁），被告丁○○所辯上開各語，無
    非事後避究卸責之詞，不足採信。本件事證明確，被告丁○○犯行洵堪認定。
三、按持消費記帳卡交易之過程，係持卡人向店員提示消費記帳卡，由持卡人在簽帳
    單上（一式二聯複寫）簽名，確認交易之標的及金額，再由店員核對該消費記帳
    卡之有效性及持卡人之身分同一性無訛後，其中第一聯由店員交付持卡人收執，
    係表明持卡人同意依照消費記帳卡使用約定，一經使用或訂購物品均應按所示之
    全部金額，付款予發卡公司。故消費記帳卡簽帳單具有持卡人與發卡公司之交易
    契約書之性質，非僅具有處理內部事務之傳票性質，且在消費記帳卡簽帳單上偽
    簽姓名，單從形式上觀察，即足以知悉其表示已收受店員所交付之交易標的物，
    含有收據之性質，故行為人冒用他人名義於消費記帳卡簽帳單上簽名，非僅偽造
    署押行為，應構成刑法第二百十條之偽造私文書罪，合先敘明。
四、核被告丁○○明知上開消費記帳卡係鄭光洲所竊得之贓物而收受之行為，係犯刑
    法第三百四十九條第一項之收受贓物罪。又其與鄭光洲共同持上開消費記帳卡至
    太平洋百貨公司，由被告丁○○在分期付款約定書及消費記帳卡簽帳單上以複寫
    方式偽造「戊○○」之署名，而偽造屬於私文書性質之分期付款約定書及簽帳單
    後，持以交付該公司職員，自足生損害於戊○○及太平洋百貨公司對於消費記帳
    卡管理之正確性，所為係犯刑法第二百十六條、第二百十條之行使偽造私文書罪
    。其等因此致使該公司職員陷於錯誤，而允其簽帳消費，並交付如附表所示財物
    之行為，係犯同法第三百三十九條第一項之詐欺取財罪。被告丁○○與鄭光洲間
    ，就上開行使偽造私文書及詐欺取財犯行，有犯意聯絡及行為分擔，均為共同正
    犯。被告丁○○於消費記帳卡簽帳單上偽造署名之行為，係偽造私文書之部分行
    為；又其於偽造私文書後復持以行使，其偽造之低度行為應為行使之高度行為所
    吸收，均不另論罪；另被告丁○○以一行為同時複寫偽造署名於簽帳單之一式二
    聯上，係單一行為。公訴意旨雖僅論及被告丁○○偽造私文書之犯行，惟檢察官
    就犯罪事實一部起訴者，其效力及於全部，刑事訴訟法第二百六十七條定有明文
    。被告丁○○偽造私文書之低度行為既為行使偽造私文書之高度行為所吸收，為
    單純一罪，則其行使偽造私文書之高度行為，仍為起訴效力所及，本院自應併予
    審究。又被告丁○○先後多次行使偽造私文書及詐欺取財犯行，均時間緊接，觸
    犯構成要件相同之罪名，顯均係基於概括犯意為之，均應各依連續犯規定論以一
    罪，並均依法加重其刑。被告丁○○係以收受贓物之方式，進而行使偽造私文書
    以詐購財物，所犯收受贓物、行使偽造私文書及詐欺取財三罪間，有方法結果之
    牽連關係，應依刑法第五十五條之規定，從一重之連續行使偽造私文書罪論處。
    公訴人雖未就被告丁○○收受贓物部分提起公訴，然此部份與前揭起訴論罪部分
    有牽連犯之裁判上一罪關係，亦為起訴效力所及，本院自應一併審究。
五、原審以被告丁○○罪證明確，因而適用刑法第二十八條、第五十六條、第二百十
    六條、第二百十條、第三百三十九條第一項、第三百四十九條第一項、第五十五
    條、第二條第一項前段、第四十一條第一項前段、第二百十九條，罰金罰鍰提高
    標準條例第一條前段、第二條之規定，並審酌被告丁○○素行尚佳，有臺灣高等
    法院被告全國前案紀錄表附卷可按，因一時貪慾而持他人消費記帳卡冒名盜刷詐
    財，損及告訴人及發卡公司之權益，紊亂行使消費記帳卡之經濟秩序，惡性非輕
    ，犯後又飾詞卸責，未見悔意，惟念其冒名盜刷詐財之金額、次數不多，情節尚
    非嚴重等一切情狀，量處有期徒刑四月，並敘明被告行為後，刑法第四十一條易
    科罰金之條件修正放寬，並自九十年一月十日公布施行，此修正係屬將來刑之執
    行問題，非刑罰法律之變更，被告所處之刑，自應逕行適用新修正刑法第四十一
    條第一項前段諭知易科罰金之折算標準，以資儆懲。又附表所示消費之簽帳單均
    為一式兩聯，其中第一聯（即客戶存根聯）由持卡人收執，雖為被告所有且供行
    使偽造私文書及詐欺取財犯罪所用，但未扣案，且經被告丁○○供明業已將之銷
    毀，連同其上偽造之「戊○○」署名，因該簽帳單之持卡人存根聯業已滅失，故
    不另為沒收之諭知；另該簽帳單之第二聯（即商店存根聯）十紙及分期付款約定
    書一紙，因已交付太平洋百貨公司，非屬被告丁○○所有，亦不另為沒收之諭知
    ，但其上所偽造之「戊○○」署名十一枚，不問屬於犯人與否，均應依刑法第二
    百十九條之規定併宣告沒收。經核原判決認事用法核無不合，量刑亦稱妥適，檢
    察官循告訴人請求上訴意旨，認原判決量刑太輕及被告丁○○上訴意旨，仍執陳
    詞，否認犯罪，指摘原判決不當云云，均為無理由，應予駁回。
據上論結，應依刑事訴訟法第三百六十八條，判決如主文。
本案經檢察官沈紹嘉到庭執行職務。
中    華    民    國     九十二     年       七       月      二十五    日
                              臺灣高等法院高雄分院刑事第八庭
                                  審判長法官  郭雅美
                                        法官  江泰章
                                        法官  裕斗
右正本證明與原本無異。
如不服本判決應於收受本判決後十日內向本院提出上訴書狀，其未述上訴理由者，
並得於提起上訴後十日內向本院補提理由書狀（均須按他造當事人之人數附繕本)「
切勿逕送上級法院」。
                                      書記官  吳福連
中    華    民    國     九十二     年       七       月     二十八   日
附錄：本判決論罪科刑法條：
刑法第二百十條：
偽造、變造私文書，足以生損害於公眾或他人者，處五年以下有期徒刑。
刑法第二百十六條：
行使第二百十條至第二百十五條之文書者，依偽造、變造文書或登載不實事項或使登
載不實事項之規定處斷。
刑法第三百三十九條第一項：
意圖為自己或第三人不法之所有，以詐術使人將本人或第三人之物交付者，處五年以
下有期徒刑、拘役或科或併科一千元以下罰金。
刑法第三百四十九條第一項：
收受贓物者，處三年以下有期徒刑、拘役或五百元以下罰金。
附  表  ：
┌──┬─────────────────┬─────┬──────────┐
│編號│     刷卡消費時間                 │ 詐購商品 │    盜刷金額        │
│    │                                  │          │                    │
├──┼─────────────────┼─────┼──────────┤
│(一)  │八十八年十二月二十八日            │ 金飾     │二萬三千一百八十二元│
├──┼─────────────────┼─────┼──────────┤
│(二)  │八十九年一月二日十八時五十五分    │ 化粧品   │九百五十四元        │
├──┼─────────────────┼─────┼──────────┤
│(三)  │八十九年一月二日二十時五十二分    │ 西服     │三千一百元          │
├──┼─────────────────┼─────┼──────────┤
│(四)  │八十九年一月十三日二十一時二十三分│ 化粧品   │四百七十七元        │
├──┼─────────────────┼─────┼──────────┤
│(五)  │八十九年二月五日十九時四十二分    │ 化粧品   │二千四百六十元      │
├──┼─────────────────┼─────┼──────────┤
│(六)  │八十九年二月五日二十一時二十九分  │ 飾品香水 │一千七百元          │
├──┼─────────────────┼─────┼──────────┤
│(七)  │八十九年二月十一日十六十十一分    │ 化粧品   │五千零四十元        │
├──┼─────────────────┼─────┼──────────┤
│(八)  │八十九年二月十一日十五時二分      │ 沐浴用品 │六百十八元          │
├──┼─────────────────┼─────┼──────────┤
│(九)  │八十九年二月十一日十七時五分      │ 沐浴用品 │二百八十五元        │
├──┼─────────────────┼─────┼──────────┤
│(十)  │八十九年二月十一日十七時四十八分  │ 特賣商品 │一千九百元          │
├──┼─────────────────┼─────┼──────────┤
│(十一)  │八十九年二月十一日十八時三分      │ 特賣商品 │一千五百元          │
├──┴─────────────────┴─────┴──────────┤
│共計盜刷：四萬一千二百十六元                                              │
└─────────────────────────────────────┘


司法院資訊處製作；財團法人民間司法改革基金會備份。
